ACORDAO-COMPLETO-2550485

ACÓRDÃO 2519/2022 ATA 43/2022 - PLENÁRIO

VISTOS, relatados e discutidos estes autos de representação, formulada pela Secretaria de Controle Externo de Aquisições Logísticas - Selog, em face de irregularidades no Contrato de Prestação de Serviços 702/2020-FMS, firmado, sem licitação, entre a Secretaria Municipal de Saúde de Guarulhos/SP e a empresa Via Care Clínica Médica Ltda., para a locação de unidades móveis itinerantes, por meio de carreta e ônibus, adaptados para realizar exames de ultrassom e tomografia.
ACORDAM os Ministros do Tribunal de Contas da União, reunidos em sessão do Plenário, ante as razões expostas pelo Relator, e com fundamento nos arts. 12, inciso II, e 47 da Lei 8.443/1992; c/c os art. 202, inciso II, 237, 250 e 252 do Regimento Interno, em:
9.1. converter os presentes autos em tomada de contas especial e autorizar a citação solidária de José Mario Stranghetti Clemente e da empresa Via Care Clínica Médica Ltda. para apresentarem alegações de defesa e/ou recolherem, aos cofres do Fundo Nacional de Saúde, as quantias abaixo indicada, atualizadas monetariamente a partir da respectiva data até o efetivo recolhimento, abatendo-se, na oportunidade, as quantias eventualmente ressarcidas, na forma da legislação em vigor:
	Data
	Valor original (R$) 

	20/3/2020
	120.000,00

	22/4//2020
	120.000,00

	23/7/2020
	120.000,00

	20/8/2020
	120.000,00

	3/12/2021
	120.000,00

Irregularidades relacionadas aos indícios de dano ao erário: 
a) direcionamento da contratação da empresa Via Care Clínica Médica Ltda. pelo Município de Guarulhos/SP, em contrariedade ao art. 3º da Lei 8.666/1993 e aos arts. 4º-E e 4º-F da Lei 13.979/2020; 
 b) incapacidade da empresa em fornecer os serviços, evidenciada pelo fato de nunca ter sido antes contratada pelo município e não demonstrar qualquer experiência anterior em contratações públicas; não dispor de veículos próprios, empregados registrados e estrutura física condizente com o porte da contratação;
c) subcontratação integral do objeto de outras empresas;
9.2. realizar a audiência de Rogério Watanuki Higashi, na condição de gestor do contrato, para apresentar, no prazo de quinze dias, razões de justificativa acerca da seguinte irregularidade, identificadas na execução do Contrato 702/2020-FMS com a empresa Via Care Clínica Médica Ltda.:
Conduta/Irregularidade: atestou como integralmente realizados os serviços descritos nas notas fiscais (peças 123, 124, 126 e 127) , mesmo tendo conhecimento do resultado da fiscalização pela Secretaria Municipal de Saúde, que apontava para o inadimplemento parcial das obrigações contratuais;
9.3. solicitar à Segecex que, através dos nossos canais institucionais de colaboração, estabeleça contato com a Polícia Federal, Ministério Público Federal, Polícia Civil Paulista, MP/SP e Tribunal de Contas do Estado de São Paulo com vistas a viabilizar o compartilhamento de provas e demais elementos relativos aos fatos aqui examinados.

Representação sobre indícios de superfaturamento em contrato de prestação de serviços firmado, sem licitação, pela Secretaria Municipal de Saúde de Guarulhos/SP, para a locação de unidades móveis itinerantes, por meio de carreta e ônibus, adaptados com consultórios médicos e estrutura para realizar exames de ultrassom e tomografia.

Município de Guarulhos/SP

3. Responsáveis: José Mário Stranghetti Clemente (XXX.918.728-XX), ex-Secretário Municipal de Saúde; Rogério Watanuki Higashi (XXX.173.208-XX), Gestor do Contrato; e Via Care Clínica Médica Ltda. (35.071.748/0001-60)

13.1. Ministros presentes: Bruno Dantas (na Presidência), Walton Alencar Rodrigues, Augusto Nardes, Jorge Oliveira (Relator) e Antonio Anastasia.
13.2. Ministro-Substituto convocado: Marcos Bemquerer Costa.

JORGE OLIVEIRA

Trata-se representação formulada pela Secretaria de Controle Externo de Aquisições Logísticas - Selog a partir de situações de risco identificadas no acompanhamento das aquisições públicas voltadas ao enfrentamento da Covid-19, exceto as efetuadas pelo Ministério da Saúde, realizado a partir de informações captadas no Diário Oficial da União e nos sites dos órgãos governamentais. 
2.	Os trabalhos de acompanhamento foram originalmente desenvolvidos no âmbito do processo TC Processo 016.867/2020-3. A presente representação foi autuada como apartado deste processo com o objetivo específico de examinar o Contrato de Prestação de Serviços 702/2020-FMS, firmado entre a Secretaria Municipal de Saúde de Guarulhos/SP e a empresa Via Care Clínica Médica Ltda., para locação de unidades móveis itinerantes, por meio de carreta e ônibus, adaptados com estrutura para realizar exames de tomografia e ultrassom, no valor total de R$ 2.200.000,00, ampliado em prazo e objeto, posteriormente, por meio de dois termos aditivos, para R$ 2.750.000,00.
3.	Na etapa inicial de instrução do feito identificaram-se indícios graves de direcionamento da licitação emergencial, bem como deficiências na pesquisa de preços, o que pode ter resultado no pagamento excessivo dos serviços prestados.
4.	Assim, promoveu-se a audiência de José Mario Stanghetti Clemente, na condição de Secretário Municipal de Saúde de Guarulhos/SP à época da contratação, para que apresentasse razões de justificativa acerca dos seguintes indícios de irregularidades:
	a) direcionamento na contratação da empresa Via Care Clínica Médica Ltda. dada a rapidez incomum com que a contratação foi efetuada, no período de apenas três dias para a prática integral de todos os atos processuais devidos, inclusive a assinatura do contrato, sem indicação de prévia pesquisa de outros potenciais prestadores, bem como pelo porte limitado, pela falta de experiência e pela incipiência da empresa contratada em face do objeto do contrato e do conhecimento dos fatos de a empresa estar instalada em uma sala na Associação Hospital Beneficente Sagrado Coração de Jesus, com 5 meses de existência quando da assinatura do contrato, nunca ter sido antes contratada pelo município e não demonstrar qualquer experiência anterior em contratações públicas, nem dispor de veículos próprios, empregados registrados e estrutura física condizente com o porte da contratação; 
	b) não comprovação da capacidade técnica da contratada, uma vez que o atestado de capacidade técnica apresentado é de 19/9/2019, anterior à data de abertura da empresa, que se deu em 3/10/2019, o que indica ser falso;
	c) contratação da empresa Via Care Clínica Médica Ltda. sem a devida pesquisa prévia de preços, configurando risco de antieconomicidade do ajuste; 
5.	Na mesma oportunidade, foi realizada a oitiva da Via Care Clínica Médica Ltda. para que, caso desejasse, se pronunciasse em relação aos mesmos pontos que foram objeto de audiência do gestor.
6.	Como contribuição ao esforço de acompanhamento das ações relativas à Covid-19, a Secretaria do TCU em São Paulo (Sec-SP) juntou aos autos novos elementos, obtidos junto à prefeitura municipal e ao Tribunal de Contas do Estado de São Paulo - TCE/SP, os quais reforçaram os indícios de irregularidades anteriormente levantados.
7.	Em particular, tomou-se conhecimento que os fiscais municipais do contrato identificaram inconsistências entre os relatórios de produtividade apresentados pela contratada e as vistorias feitas no local. Conforme registrado pela fiscalização: (i) o ônibus encontrava-se fechado ou sem profissionais para atendimento em 11 das 13 inspeções realizadas; (ii) a carreta funcionou regularmente apenas nos dois primeiros meses de execução contratual; (iii) não havia, em três visitas de fiscalização, a presença de profissionais de saúde para a prestação do serviço; (iv) a contratada não apresentou de documentos de regularidade fiscal, trabalhista e previdenciária, além da relação de profissionais vinculados ao contrato.
8.	Essas constatações foram objeto de nova audiência de José Mario Stanghetti Clemente e oitiva da empresa Via Care Clínica Médica Ltda.
9.	Considerando a existência de relatos acerca da atuação de outros órgãos de investigação na apuração dos mesmos eventos aqui relatados, a unidade técnica diligenciou o Ministério Público do Estado de São Paulo e a Superintendência Regional da Polícia Federal em São Paulo em busca de novos elementos de prova, mas, curiosamente, os destinatários não lograram identificar ação penal ou inquérito policial vinculado a José Mário Stranghetti Clemente, Rodrigo Magalhães Borges (sócio da Via Care) e Via Care Clínica Médica Ltda. Importante notar que essa informação não se coaduna com várias notícias publicadas na imprensa, que inclusive narraram a prisão de Rodrigo Magalhães Borges.
10.	Além disso, foi realizada nova diligência ao Departamento de Controle Interno do Município de Guarulhos para que esclareça quais as providências foram adotadas em face das evidências de possíveis pagamentos por serviços não prestados. Em resposta, foi informada a instauração do Processo Sindicante 10625/2021, em trâmite perante a Corregedoria do Município.
11.	Transcrevo, a seguir, a análise das últimas audiências endereçadas a José Mário Stranghetti Clemente, bem como das oitivas da empresa contratada, consoante registrado na última instrução elaborada pela unidade técnica:
	"[...]	
	F. EXAME TÉCNICO
	14. O item 'a' da audiência se refere ao direcionamento da contratação em benefício da empresa Via Care Clínica Médica Ltda. pelo Município de Guarulhos/SP, dada a rapidez incomum com que a contratação foi efetuada, no período de apenas três dias para a prática integral de todos os atos processuais devidos, inclusive a assinatura do contrato, sem indicação de prévia pesquisa de outros potenciais prestadores, bem como pelo porte limitado, pela falta de experiência e pela incipiência da empresa contratada em face do objeto do contrato e do conhecimento dos fatos de a empresa estar instalada em uma sala na Associação Hospital Beneficente Sagrado Coração de Jesus, com 5 meses de existência quando da assinatura do contrato com a PM Guarulhos/SP, nunca ter sido antes contratada pelo município e não demonstrar qualquer experiência anterior em contratações públicas, nem dispor de veículos próprios, empregados registrados e estrutura física condizente com o porte da contratação. 
	15. Conforme análise das razões de justificativa apresentadas, feita nos itens 7 a 22 da instrução de peça 164, juntamente com o exame da oitiva da empresa Via Care Clínica Médica Ltda. e da documentação encaminhada pela Prefeitura Municipal de Guarulhos/SP, não foi apresentada nenhuma estimativa de preços obtida por meio de, no mínimo, um dos parâmetros previstos no art. 4º-E, § 1º, inciso VI, da Lei 13.959/2020. 
	16. Além disso, a empresa não demonstrou nenhuma experiência significativa, não ficando demonstrada a razão de ser a única a ser solicitada a apresentar proposta de preços. 
	17. No que se refere à adequação dos preços, em análise no painel de acompanhamento das despesas de Covid-19, disponibilizado pela Controladoria-Geral da União - CGU em https://landpage.cgu.gov.br/painelcovid/aquisicoes2.html, a princípio não foram localizadas outras locações de unidades móveis com as mesmas especificações da contratada pela Prefeitura de Guarulhos/SP, o que teria inviabilizado a avaliação do preço praticado no caso concreto. 
	18. Cabe ressaltar as seguintes considerações realizadas na instrução de peça 164 sobre a contratação da empresa Via Care:
	'12. No que se refere ao fato de a empresa não dispor de veículos próprios, constata-se que a empresa realizou a locação de veículos junto a outras empresas (peças 90 e 91) . Foi firmado o contrato com a empresa Novha Consultoria em Gestão Empresarial, no valor de R$ 200.000,00, para a prestação de serviços de locação de unidade móvel itinerante, que consiste na carreta adaptada com consultórios médicos e estrutura para prestar atendimento e triagem de pessoas que necessitem de tomografia no Hospital de Campanha no Município de Guarulhos (peça 90) . Foi firmado também o contrato com a empresa Clínica Gestão de Saúde de Birigui Ltda., no valor de R$ 230.000,00, para a prestação de serviços de locação de unidade móvel itinerante, que consiste no ônibus adaptado com consultórios médicos e estrutura para prestar atendimento e estrutura que necessitem de ultrassonografia (peça 91) . Assim, verifica-se que ocorreu a subcontratação de parcela substancial da contratação.'
	19. Além disso, foi observado que a empresa contratada contava com apenas cinco meses de existência quando da assinatura do contrato com a PM Guarulhos, sem qualquer experiência anterior em contratações públicas, sem veículos próprios, sem empregados registrados e sem estrutura física condizente com o porte da contratação.
	20. A ausência de estrutura física da empresa Via Care foi objeto de repercussão na mídia. A empresa se posicionou sobre a questão através de nota de esclarecimento veiculada em https://jornalguarunews.com.br/via-care-clinica-med-e-ativa-med-care-esclarecem/ (peça 13) , onde informou ter sua sede fiscal estabelecida no interior do Hospital Sagrado Coração de Jesus, situado na Avenida Jânio Quadros, 1000, Centro de Monte Mor, em uma sala comercial para realização de consultas. Foi apresentado contrato de locação da sede da empresa (peça 85) .
	21. Conforme já ressaltado no item 16 desta instrução, constata-se a celebração de dois termos aditivos para prorrogação do contrato, com prorrogação da vigência contratual até 4/9/2020 e alteração do valor contratual para R$ 2.750.000,00, baseados na suposta excelência dos serviços prestados, o que contrariou as ocorrências apontadas nos relatórios de acompanhamento e fiscalização contratual.
	22. Entende-se que fica caracterizado o direcionamento do certame para a empresa, devendo ser rejeitadas as razões de justificativa apresentadas por José Mario Stranghetti Clemente, em relação ao item 'a' da audiência.
	23. O item 'b' se refere à contratação da empresa Via Care Clínica Médica Ltda. sem a devida comprovação formal, no procedimento de contratação, da capacidade técnica da mencionada contratada por meio do devido atestado, expedido por pessoa jurídica de direito público ou privado competente, para a prestação dos serviços contratados, documento previsto nos termos da Leis 8.666/1993 e da Lei 13.979/2020, arts. 4º-E e 4º-F, e exigido no termo de referência como condição essencial para a formalização do instrumento contratual, uma vez que o atestado de capacidade técnica apresentado pela referida empresa para comprovação de sua qualificação técnica necessária indicava falsidade documental, em face de a data do citado atestado, 19/9/2019, ser anterior à data de abertura da empresa, que se deu em 3/10/2019, configurando risco de inexecução contratual, e aceitação de atestado de capacidade técnica com indício de falsidade documental apresentado pela Via Care.
	24. Entende-se, também, que devem ser rejeitadas as razões de justificativas relativas ao item 'b' da audiência realizada, considerando que se observa a contratação da empresa Via Care Clínica Médica Ltda. sem a devida comprovação formal, no procedimento de contratação, da capacidade técnica da mencionada contratada por meio do devido atestado, expedido por pessoa jurídica de direito público ou privado competente, para a prestação dos serviços contratados, documento previsto nos termos das Leis 8.666/1993 e da Lei 13.979/2020, arts. 4º-E e 4º-F, e exigido no termo de referência como condição essencial para a formalização do instrumento contratual, uma vez que o atestado de capacidade técnica apresentado pela referida empresa para comprovação de sua qualificação técnica necessária apresentava indícios de falsidade documental, em face de a data do citado atestado, 19/9/2019, ser anterior à data de abertura da empresa, que se deu em 3/10/2019.
	25. Além disso, devem ser rejeitadas as razões de justificativa do responsável relativas à contratação da empresa Via Care Clínica Médica Ltda. sem a devida pesquisa prévia de preços, configurando risco de antieconomicidade do contrato, mencionada no item 'c' da audiência realizada.
	26. No que tange às razões de justificativa do responsável em resposta ao item 'd' da audiência, foram relacionados os seguintes problemas quanto à execução contratual: (d.1) o veículo tipo ônibus encontrava-se fechado ou sem profissionais para atendimento em 11 das 13 inspeções realizadas; (d.2) o veículo tipo carreta funcionou regularmente apenas nos dois primeiros meses de execução contratual; (d.3) não se constatou, em três visitas de fiscalização, a presença de profissionais de saúde para a prestação do serviço; (d.4) ausência de apresentação de documentos de regularidade fiscal, trabalhista e previdenciária tidos como obrigatórios no instrumento contratual, com destaque para a não entrega dos comprovantes de recolhimento do INSS e FGTS, além da relação de profissionais vinculados ao contrato.
	27. Conforme mencionado anteriormente, a empresa Via Care sublocou os veículos. O fornecimento da carreta adaptada com consultórios médicos e estrutura para prestar atendimento e triagem de pessoas que necessitassem de exames de tomografia computadorizada no Hospital de Campanha no Município de Guarulhos decorreu de locação da Via Care junto à empresa Novha Consultoria em Gestão Empresarial, no valor mensal de R$ 200.000,00. Já o fornecimento de ônibus adaptado com consultórios médicos para prestar atendimento e estrutura para exames de ultrassonografia foi oriundo de locação com a empresa Clínica Gestão de Saúde de Birigui Ltda., pelo valor mensal de R$ 230.000,00.
	28. De acordo com o termo de referência da contratação, os veículos deveriam ficar estacionados no local indicado e contariam também com estrutura equipada com tendas e infraestrutura necessária para atendimento ao público, inclusive com profissionais capacitados técnico de radiologia e médico, para atendimento (peça 7, pp. 5-7) . Assim, fica evidenciado que o contrato abrangia não só a locação dos veículos devidamente equipados, mas também os profissionais para atendimento da população. 
	29. Por outro lado, pode gerar dúvidas sobre as responsabilidades da empresa o fato de constar também que os atendimentos realizados na carreta e ônibus ficariam a cargo dos profissionais contratados e sob a responsabilidade de empresa especializada. Segundo alegado pela empresa Via Care ao órgão de controle interno, os serviços não demandariam a necessidade de demonstração de expertise para a operação dos equipamentos, na medida em que apenas se contrataria a locação dos veículos, mas a sua operação e atendimento seriam realizados pela empresa responsável pelos demais atendimentos em saúde. 
	30. Entretanto, durante a execução dos serviços, foram apresentados relatórios de produtividade pela Via Care, com relação de pacientes atendidos, quantidade de exames realizados e escala de profissionais disponibilizados pela contratada (peças 36 a 40) . Portanto, verifica-se que a contratação efetuada não se restringiu à locação das unidades de saúde.
	31. Cabe mencionar ainda a entrega, pela Via Care, no terceiro mês de vigência contratual, para comprovação dos serviços prestados, de exames sem qualquer relação com o apoio diagnóstico de Covid-19, como ultrassonografia de próstata, ombro, pelve, bexiga, tireóide, partes moles, cotovelo, cervical e mamas.  
	32. A carreta deveria contar com as seguintes especificações (peça 7, p. 6) :
	'Item 01. CARRETA: com dimensão aproximada de 15m (quinze metros) contando com consultórios, recepção e mobiliários necessários ao atendimento ao público por profissionais habilitados em perfeito estado de conservação, com porta e acesso que permita acessibilidade a pessoas de mobilidade reduzida e ambiente climatizado. 
	Na parte externa deverá ainda contar com toldo de proteção em cada um dos acessos, além de Identificação visual (plotagem) de toda área externa da carroceria com identificação da Municipalidade. 
	O veículo deverá contar com vedação e impermeabilização dos componentes da carroceria, e seus agregados, para que não ocorra infiltração de água umidade ou poeira. 
	O veículo deverá contar com a necessária distribuição elétrica, inclusive fiação e conectores necessários para atendimento de aparelhos e equipamentos. 
	O veículo também deverá contar com iluminação necessária e compatível com as atividades que nele serão desenvolvidas. bem como com gerador de energia com silenciamento, que permita o uso de sua geração própria ou da rede da concessionária local 
	O ambiente interno deverá ser climatizado com aparelhos de ar-condicionado em quantidade suficiente para que o ambiente fique totalmente climatizado. 
	O veículo deverá contar ainda com sistema de combate a Incêndio, com extintores com água pressurizada e extintores de gás carbônico, em número suficiente e compatível com o atendimento e número de pessoas estimado para o local. 
	Além das instalações elétricas, o veículo deverá ainda contar com instalações hidráulicas adequadas as atividades desenvolvidas. 
	A CARRETA contará com aparelho de TOMOGRAFIA para realização de exames, quando necessários, adequados ao possível diagnóstico da Infecção pelo vírus (Covid-19) . 
	Item 02. ONIBUS: Veículo tipo ônibus padrão próprios dos que acomodam aproximadamente 36 (trinta e seis) passageiros sentados. equipado com consultórios e mobiliários necessários ao atendimento ao público por profissionais habilitados, em perfeito estado de conservação. com porta e acesso que permita acessibilidade a pessoas de mobilidade reduzida e ambiente climatizado. 
	Na parte externa deverá ainda contar com toldo de proteção em cada um dos acessos, além de identificação visual (plotagem) de toda área externa da carroceria, com identificação da Municipalidade. 
	O veículo deverá contar com vedação e impermeabilização dos componentes da carroceria, e seus agregados, para que não ocorra infiltração de água, umidade ou poeira. 
	O veículo deverá contar com a necessária distribuição elétrica, inclusive fiação e conectores necessários para atendimento de aparelhos e equipamentos.
	O veículo também contar com iluminação necessária e compatível com as atividades que nele serão desenvolvidas, bem como com gerador de energia, com silenciamento que permita o uso de sua geração própria ou da rede da concessionária local. 
	O ambiente interno deverá ser climatizado com aparelhos de ar-condicionado, em quantidade suficiente para que o ambiente fique totalmente climatizado.
	O veículo deverá contar ainda com sistema de combate a incêndio, com extintores com água pressurizada e extintores de gás carbônico, em número suficiente e compatível com o atendimento e número de pessoas estimada para o local 
	Além das Instalações elétricas, o veículo deverá ainda contar com instalações hidráulicas adequadas as atividades desenvolvidas. 
	O ÔNIBUS contará com aparelho de ULTRASSONOGRAFIA, para realização de exames quando necessários, adequados ao possível diagnóstico da infecção pelo vírus (Covid-19) .'
	33. Embora o contrato firmado entre o Município de Guarulhos/SP e a empresa Via Care faça alusão a 'medições para efeito de pagamento' (peça 7, p. 2) , a remuneração da contratada não guardou qualquer relação com os relatórios de produtividade apresentados e com a fiscalização e medições contratuais, considerando que os pagamentos à Via Care foram realizados de forma antecipada à prestação dos serviços, condição que já estava prevista no item 4 do instrumento contratual. Cabe observar que os pagamentos antecipados só passaram a ser previstos pela Medida Provisória 961/2020, expedida em 6/5/2020 - ou seja, após a contratação em questão. Não obstante, o advento da citada norma deve ser considerado para a minimização da falha. 
	34. Considerando que não haviam sido esclarecidos pontos importantes relativos à execução contratual, foi realizada, conforme instrução de peça 176 dos presentes autos, nova diligência ao Município de Guarulhos/SP para que o Departamento de Controle Interno apresentasse informações sobre as medidas adotadas em decorrência de constatação de contradição entre os relatórios de fiscalização elaborados e o Termo de Recebimento Definitivo no Contrato 702/2020 e relacionadas na letra 'd' da audiência realizada. Além disso, considerou-se oportuno solicitar que o Município de Guarulhos apresentasse informações sobre sindicância administrativa para apurar irregularidades na execução do Contrato 702/2020-FMS. As respostas apresentadas não foram suficientes para esclarecer as questões levantadas concernentes à execução contratual.  
	35. Com relação ao processo sindicante que tramita sob o número 10625/2021, que versa sobre apuração de eventuais irregularidades porventura existentes no contrato celebrado com a empresa Via Care Clínica Médica Ltda., foi informado que se encontra em trâmite perante a Corregedoria do Município, uma vez que a realização de sindicâncias compete à Corregedoria, conforme Decreto Municipal 7.778/2019. Além disso, o Departamento de Controle Interno salienta que realizou o acompanhamento em relação aos aspectos da formalização contratual, apontando as irregularidades e, após a análise de todo o procedimento, os técnicos do Departamento de Controle Interno elaboraram os alertas e recomendações à Secretaria de Saúde. Assim, verifica-se que não houve, por parte do Departamento, um acompanhamento relativo à execução contratual, sob a justificativa do advento da pandemia de Covid-19, conforme informação apresentada (peça 185, p. 7) :
	' (...) 
	Ocorre que com o advento da pandemia da COVID-19 esse Departamento ficou impossibilitado de realizar inspeções in loco, até o fim do estado de calamidade, ou até que se estabilizasse a situação, a fim de não comprometer a integridade física da equipe. 
	Ainda, em virtude da situação de emergência e estado de calamidade pública que o Município de Guarulhos atravessou em razão da crise gerada pela pandemia de Coronavírus, foram adotadas medidas, em caráter excepcional, para reduzir a transmissão comunitária e garantir a manutenção dos serviços públicos, as quais resultaram na redução do quadro de funcionários e o aumento do volume de processos focados na prevenção ao contágio pelo coronavírus (COVID-19) no âmbito da Administração Pública Municipal, que avaliando com prudência foram tomados como prioridade, impossibilitando proceder com as visitas externas.
	À vista disso, fica prejudicado o fornecimento de maiores informações à Egrégia Corte da União, por este Departamento de Controle Interno, no que se refere à execução contratual do contrato em análise, visto que o acompanhamento realizado foi em relação aos aspectos da formalização contratual.
	(...) '
	36. Com intuito de comprovar a adequada prestação de serviços, a empresa Via Care juntou, além de fotos e inúmeras reportagens, os relatórios de produtividade do período contratado, os laudos de exames realizados, bem como as notas ficais emitidas (peças 123 a 128) e o Termo de Recebimento Definitivo (peça 97) . Por outro, lado o gestor do contrato informou que foi realizada visita posterior para verificação das questões levantadas nos referidos relatórios de fiscalização e que teria sido atestado que as falhas levantadas não haviam sido confirmadas. 
	37. Nas justificativas utilizadas para a realização de aditivos contratuais, José Mário Stranghetti Clemente e Rogério Watanuki Higashi afirmam que a empresa teria demonstrado plena capacidade de atendimento e realização do serviço contratado, implementando e realizando exames com excelência no atendimento, havendo pleno adimplemento do contrato (peça 41, p. 29) .
	38. Por fim, é apresentado ainda o termo de recebimento definitivo relativo aos serviços prestados, em que consta a seguinte declaração feita pelo gestor do contrato, em 10/12/2020 (peça 97) : 
	'Consignar o recebimento definitivo do objeto contratado após verificado o estado dos serviços por parte do Gestor designado, recebe por este termo, os serviços citados definitivamente, executado pela empresa, denominada CONTRATADA, VIA CARE CLÍNICA MÉDICA LTDA., CNPJ 35.071.748/0001-60, sito Av. Jânio Quadros, 1000 - Jd. Santo Antônio - Monte Mor - SP CEP 13190- 000, Responsável Técnico: João Luís Teixeira Villela, RG 53.752.670-5 e CPF XXX.063.197-XX.
	Declaro ainda que a contratada cumpriu os prazos previstos, inexistindo multas contratuais, realizou os serviços ora recebidos com qualidade e conforme estabelecido em contrato, não restando pendências, reajustamentos ou acertos de qualquer natureza ao parcialmente executado, considerando este contrato cumprido integralmente, sendo que, ainda que em momento posterior, se averiguada a necessidade de quaisquer esclarecimentos a CONTRATADA deverá prestá-los.
	O presente termo não exclui a responsabilidade civil da CONTRATADA pela qualidade do serviço, nem ético-profissional pela perfeita execução do contrato, bem como as demais penalidades previstas na Lei de Licitações e em outras normas pertinentes à matéria.'
	39. As declarações do referido termo contradizem as seguintes constatações dos relatórios de fiscalização realizados no período de abril a agosto de 2020 (peças 31 a 35) :
	a) nas medições realizadas em 17/4, 30/4, 7/5 e 16/5/2020, constatou-se que o ônibus estava sem profissionais e responsáveis para atendimento (peça 33) . 
	b) nas medições realizadas em 29/5, foi observada ausência de médico no local (laudo à distância) , falta de identificação da municipalidade e ausência de rampa de acesso e de água no banheiro do ônibus e ausência de técnico de radiologia no momento da visita; em 10/6, o ônibus encontrava-se fechado; em 19/6/2020, não foi visualizado médico no local, nem técnico de radiologia no ônibus (peça 34) .
	c) nas medições realizadas em 28/6, o ônibus se encontrava fechado, sendo informado por profissional que acompanhou a visita que o funcionamento ocorreria após às 12 horas; em 20/7, não foram visualizados médicos no local, técnico de radiologia e técnico no ônibus; em 30/7, não foi visualizada acessibilidade ao ônibus (peça 35, p. 11) .
	d) em 27/8/2020, não foi visualizado médico na carreta; em 7/8, não foram visualizados médicos no local (realização de laudo de tomografia à distância) e não havia técnico de radiologia no local; em 13/8/2020, não havia técnico de radiologia no local (peça 31, p. 7) . 
	40. Nesse sentido, reproduz-se o seguinte quadro constante da instrução de peça 48 dos presentes autos:
	período relatório
	data relatório
	medição
	ocorrências
	observações

	20/03/2020 - 20/05/2020

	28/05/2020

	17/04/2020
	Carreta com técnico de radiologia e tomógrafo em funcionamento. Ônibus desativado, sem responsáveis e profissionais para atendimento.
	Via Care informou que não há emprego de mão de obra sob sua gestão. Consulta de regularidade do empregador apontou 'empregador não cadastrado'. CND Trabalhista com validade expirada. Ausência de apresentação de comprovantes de recolhimento FGTS/INSS e de cópia da relação de trabalhadores constante do arquivo SEFIP.

			30/04/2020
	Carreta com técnico de radiologia e tomógrafo em funcionamento. Ônibus sem responsáveis e profissionais para atendimento.
	
			07/05/2020
	Carreta com técnico de radiologia e tomógrafo em funcionamento. Ônibus sem responsáveis e profissionais para atendimento.
	
			16/05/2020
	Carreta com técnico de radiologia e tomógrafo em funcionamento. Ônibus sem responsáveis e profissionais para atendimento.
	
	20/05/2020 - 19/06/2020

	03/08/2020

	29/05/2020
	Carreta: não visualizados consultórios médicos e recepção, nem técnico de radiologia no local. Ônibus: não visualizados consultórios médicos, recepção e acessibilidade; ausência de iluminação na sala de exame; ausência de água no sanitário; ausência de identificação da municipalidade; sem médico no local.
	Relatório de produtividade da Via Care relacionou a realização de exames de ultrassonografia sem relação com o apoio diagnóstico de Covid-19 (próstata, ombro, pelve, bexiga, tireóide, partes moles, cotovelo, cervical e mamas) . Ausência de apresentação de comprovantes de recolhimento FGTS/INSS, lista de profissionais vinculados ao contrato e folha de pagamento. CND FGTS aponta 'empregador não cadastrado na UF'.

			10/06/2020
	Carreta: no momento da visita, nenhum exame havia sido realizado; coordenadora de radiologia presente nos consultórios. Ônibus fechado.
	
			19/06/2020
	Carreta: verificada a presença de um técnico de radiologia presente nos consultórios. Ônibus: não visualizado médico e nem técnico de radiologia no local, consultórios, recepção, acessibilidade e instalação hidráulica inexistentes.
	
	20/06/2020 - 19/07/2020
	07/10/2020

	28/06/2020
	Ônibus fechado e sem acessibilidade (rampa de acesso) ; profissional que acompanhou a visita informou que o funcionamento ocorreria a partir das 12 hs; sem responsáveis no local
	Ausência de apresentação de comprovantes de recolhimento FGTS/INSS, lista de profissionais vinculados ao contrato e folha de pagamento. CND FGTS aponta 'empregador não cadastrado na UF'.

	20/07/2020 - 04/08/2020
 
		20/07/2020
	Carreta com técnico de radiologia presente. Ônibus sem médicos e técnicos; não visualizada recepção e acessibilidade.
	
			30/07/2020
	Ônibus sem acessibilidade (rampa de acesso) 
	
	05/08/2020 - 04/09/2020

	25/11/2020

	07/08/2020
	Carreta sem médicos; não visualizados consultórios médicos. Ônibus sem técnicos de radiologia; não visualizada recepção, consultórios médicos e acessibilidade.
	Ausência de apresentação de comprovantes de recolhimento FGTS/INSS, lista de profissionais vinculados ao contrato e folha de pagamento. 

			13/08/2020
	Carreta sem médicos; visualizada apenas sala de pré-atendimento. Ônibus sem técnicos de radiologia e acessibilidade; presença de 1 médico.
	
			27/08/2020
	Carreta sem médicos. Ônibus sem técnicos de radiologia, recepção e acessibilidade; ausência de identificação da municipalidade no ônibus.
	
	41. O despacho de designação do gestor e dos fiscais do contrato consta da peça 131, p. 31. Verifica-se que Rogério Watanuki Higashi foi designado gestor do contrato e Caio Plaça de Medeiros foi designado suplente. Para fiscais do contrato, foram designados os seguintes servidores: Giselle Bartelotti Nunes, Andreia Sperandio Duriguetto, Priscilla Marcelino Corrêa, Debora Cezario, Viviane Haddad Silva Higuchi, Raphael Sebastian de Souza Pinto, Suellen Santos Mendes, Tiago Estevam de Oliveira, Silvia Maria R. Gonçalves Fuentes, Débora Felix Menezes e Luis Fernando Ribeiro de Castro (peça 181, p. 7) . Os relatórios de fiscalização foram encaminhados pelos fiscais para Rogério Watanuki Higashi, gestor titular do contrato, para a adoção de providências cabíveis, apontando diversas irregularidades e descumprimentos contratuais que dariam margem à retenção de valores a pagar ou à realização de glosas, o que não ocorreu, visto que a empresa recebeu a remuneração integral dos serviços pactuada com o Município de Guarulhos (peças 31 a 35) . Assim, entende-se que não cabe a responsabilização dos referidos fiscais de contratos, considerando que identificaram e comunicaram devidamente as irregularidades que ensejariam dano, mas Rogério Watanuki Higashi, gestor titular do contrato não adotou as medidas cabíveis.
	42. Para justificar as irregularidades constatadas nos relatórios de fiscalização, José Mario Stranghetti Clemente menciona que os laudos médicos eram realizados de forma remota (peça 157, pp. 14-15) . Além disso, entre outros pontos, alega que os atendimentos ocorriam normalmente por hora marcada, tendo em vista a necessidade de preparo do paciente, a serem executados no leito quando necessário, motivo pelo qual, nos períodos em que não havia atendimento na unidade móvel, o veículo era fechado a fim de evitar o furto dos equipamentos e insumos que se encontravam dentro da unidade.
	43. No item 'd' da audiência, foi solicitado que José Mario Stranghetti Clemente se manifestasse sobre indícios de que a carreta teria funcionado regularmente apenas nos dois primeiros meses. Verifica-se efetivamente que a carreta se encontrava sem médicos em várias fiscalizações. No entanto, com relação a ausência de profissionais na carreta no momento das fiscalizações, constata-se que pode ser atribuída à realização de laudos remotos, não ficando evidenciado que não funcionou adequadamente.  
	44. No que se refere ao ônibus, no entanto, considerando a existência de problemas em todas as fiscalizações realizadas, conclui-se que os serviços não foram prestados adequadamente, o que demonstra que o veículo não atendia as condições previstas no termo de referência. não podendo ser aceitas as justificativas apresentadas. Em que pese o argumento do responsável de que em sete das fiscalizações realizadas, havia profissional no veículo, consta dos referidos relatórios que o ônibus se encontrava fechado ou sem profissionais para atendimento em 11 das 13 inspeções realizadas. Constatou-se ainda no ônibus a ausência de recepção, de rampa de acesso, de iluminação, de água no sanitário e de identificação da municipalidade. Em várias ocasiões o ônibus se encontrava fechado. Nos dias em que a fiscalização encontrou o ônibus aberto, constatou-se a ausência de profissionais para atendimento. Considerando as constatações observadas nos relatórios de fiscalização, fica evidenciado que o ônibus não dispunha de condições para atendimento à população. 	
	45. Dessa forma, entende-se que fica caracterizado dano ao erário relativo à totalidade dos valores pagos para a locação e funcionamento do ônibus. Consulta ao portal de transparência do Tribunal de Contas do Estado de São Paulo confirmou pagamentos à Via Care pela PM Guarulhos no valor total de R$ 2.750.000,00, integralmente provenientes de recursos federais. O valor inicial contratado foi de R$ 2.200.000,00. O prazo de vigência foi de 4 meses, contados a partir da assinatura do contrato, em 20/3/2020. Foram firmados mais dois termos de aditamento contratual com a empresa. O Termo de Aditamento 01-000702/2020-FMS prorrogou a vigência contratual até 4/8/2020. O Termo de Aditamento 02- 000702/2020-FMS prorrogou a vigência contratual até 4/9/2020 e alterou o valor contratual para R$ 2.750.000,00. Cabe mencionar também a autuação, pelo TCE/SP, dos Processos 00015364.989.20-2, 00015431.989.20-1, 00020611.989.20-3 e 00020613.989.20-1, tendo por objeto a análise dos processos de dispensa de licitação, contrato formalizado com a Via Care, acompanhamento da execução contratual e termos aditivos firmados. 
	46. Rogério Watanuki Higashi, gestor do contrato deve ser responsabilizado por atestar as notas fiscais (peças 123, 124, 126 e 127) , pela ausência de comprovação do adimplemento integral das obrigações contratuais pela empresa Via Care e por atestar o recebimento definitivo do objeto contratado sem que houvesse comprovação de seu adimplemento integral, causando dano ao erário decorrente do pagamento por serviços não executados da unidade móvel tipo ônibus. O Secretário Municipal de Saúde também deve ser responsabilizado pelo débito. Isso porque foi constatada fraude na contratação, o que se atribuiu como de responsabilidade dele, concorrendo para a efetivação do débito.
	47. Partindo do pressuposto de que a proposta da Via Care manteve a mesma proporcionalidade dos custos mensais decorrentes da sublocação dos veículos junto a terceiros pelo valor mensal de R$ 430.000,00 (carreta - R$ 200.000,00 - 46,51% / ônibus - R$ 230.000,00 - 53,49%) , estima-se que o valor mensal da unidade móvel tipo carreta cobrado pela Via Care junto à Prefeitura de Guarulhos foi de R$ 255.805,00, enquanto o do ônibus, de R$ 294.195,00, resultando no valor contratual de R$ 550.000,00.
	48. Estima-se que o dano ao erário decorrente do pagamento por serviços não executados da unidade móvel tipo ônibus foi de R$ 1.470.975,00, superior à metade do valor contratual, considerando o valor mensal do serviço estimado em R$ 294.195,00, em razão da existência de  registros da fiscalização contratual no sentido de que o veículo tipo ônibus encontrava-se fechado ou sem profissionais para atendimento em 11 das 13 inspeções realizadas, ou, quando aberto, sem a identificação de diversos itens exigidos no termo de referência, como consultórios médicos, recepção, acessibilidade, iluminação, instalações hidráulicas e identificação da municipalidade.
	49. Conforme mencionado anteriormente, foi apresentado o termo de recebimento definitivo relativo aos serviços prestados, em que consta a declaração feita pelo gestor do contrato, Rogério Watanuki Higashi, em 10/12/2020, de que os serviços foram prestados adequadamente (peça 97) . Assim, conforme nova matriz de responsabilização anexada à presente instrução, considerando que foram observadas irregularidades na execução contratual, entende-se que cabe responsabilizar Rogério Watanuki Higashi (CPF XXX.173.208-XX) , José Mario Stranghetti Clemente e a empresa Via Care Clínica Médica Ltda. pelo dano ao erário. 
	50. Dessa forma, propõe-se converter os presentes autos em tomada de contas especial, nos termos do art. 47 da Lei 8.443/1992, do art. 252 do Regimento Interno/TCU e do art. 41 da Resolução-TCU 259/2014, constituindo-se processo específico, em razão das ocorrências observadas nos itens 'a' a 'd' da audiência realizada (peça 53) , para realizar a citação de José Mario Stranghetti Clemente (CPF XXX.918.728-XX) , de Rogério Watanuki Higashi (CPF XXX.173.208-XX) e da empresa Via Care Clínica Médica Ltda. (CNPJ 35.071.748/0001-60, com fulcro no art. 12, inciso II, da Lei 8.443/1992 e no art. 202, inciso II, do Regimento Interno/TCU para apresentarem suas alegações de defesa e/ou recolherem, aos cofres do Fundo Nacional de Saúde, as quantias abaixo indicadas:
	Data
	Valor original (R$) 
	Débito/Crédito

	20/3/2020
	294.195,00
	Débito

	22/4//2020
	294.195,00
	Débito

	23/7/2020
	294.195,00
	Débito

	20/8/2020
	294.195,00
	Débito

	3/12/2021
	294.195,00
	Débito

	51. Por fim, em que pese o fato de os atos do então Secretário Municipal de Saúde, José Mario Stranghetti Clemente (CPF XXX.918.728-XX) e de Rogério Watanuki Higashi (CPF XXX.173.208-XX) deverem ser analisados à luz do disposto no art. 22 da Lei de Introdução às Normas do Direito Brasileiro - LINDB, entende-se que os obstáculos e as dificuldades reais do gestor não justificaram os procedimentos adotados para a contratação da empresa Via Care Clínica Médica Ltda. 
	52. Assim, propõe-se rejeitar as razões de justificativa apresentadas por José Mario Stranghetti Clemente, em relação aos itens 'a', 'b', 'c' e 'd' da audiência, aplicando-lhe a multa prevista no art. 58, inciso III, da Lei 8.443/1992, c/c o art. 268, inciso II, do Regimento Interno do TCU, fixando prazo de quinze dias, a contar da notificação, para que comprove, perante este Tribunal (art. 214, inciso III, alínea 'a', do RI/TCU) , o recolhimento da dívida aos cofres do Tesouro Nacional, atualizada monetariamente desde a data do presente acórdão até a do efetivo recolhimento, se for paga após o vencimento, na forma da legislação em vigor. Além disso, diante da gravidade dos seus atos, entende-se que também deve ser proposta a aplicação da penalidade prevista no art. 60 da Lei 8.443/1992.
	Responsabilidade solidária da empresa Via Care Clínica Médica Ltda.
	53. Por fim, foi realizada a oitiva da empresa Via Care Clínica Médica Ltda. (peça 52) para que se manifestasse sobre a falta de comprovação, por meio de atestado expedido por pessoa jurídica de direito público ou privado competente, de capacidade técnica-operacional e habilitação econômico-financeira para a prestação dos serviços contratados, documentos exigidos conforme respectivo termo de referência e legislação aplicável para a formalização do instrumento contratual, uma vez que o atestado apresentado indicava falsidade documental, por atestar que a empresa teria prestado serviços de plantão médico de urgência e emergência no Hospital Regional Dr. Abelardo Santos, em Belém/PA desde 19/9/2019, data anterior à abertura da empresa, que se deu em 3/10/2019.
	54. A empresa sustenta que o atestado de capacidade técnica emitido pelo Hospital Dr. Abelardo Santos é documento idôneo, fidedigno e hábil à comprovação da capacidade técnica da empresa Via Care (peça 24, p. 60 e peça 140, p. 35) . Conforme manifestação constante da peça 78 dos presentes autos, afirma que, entre outros pontos, foi subcontratada pela OSS Santa Casa de Pacaembu, que ganhou a licitação em Belém, e iniciou a prestação de serviços no Hospital Regional Dr. Abelardo Santos em 19/9/2019. Acrescenta que operou alguns dias de maneira irregular e, tão logo regularizada, emitiu nota fiscal, inclusive pelo período em que aguardava regularização (peça 87) . No tocante a alegação de falta de comprovação de habilitação econômico-financeira, alega que essa exigência não constou do procedimento de contratação, feito mediante dispensa de licitação, conforme permissivo legal.
	55. Entende-se que não há como afastar os indícios de falsidade documental no atestado de capacidade técnica apresentado pela Via Care para comprovação da qualificação técnica exigida pelo termo de referência da contratação, o que reforçou as suspeitas de que a empresa não possuiria condições adequadas para o cumprimento integral do contrato.
	56. Cabe ressaltar ainda que a participação da empresa Via Care Clínica Médica Ltda. na cotação de preços para a dispensa de licitação que teve como consequência o Contrato 1002/2020-FMS, firmado entre a Prefeitura Municipal de Saúde de Guarulhos e a empresa Ativa Med Care Clínica Médica Eireli (CNPJ 18.532.596/0001-36) , para prestação de serviços médicos de especialidades diversas, no valor de R$ 19.646.034,10. As irregularidades observadas naquela contratação são objeto do TC Processo 039.542/2020-3, também da relatoria do Ministro Jorge Oliveira. Não foram esclarecidos os procedimentos e critérios adotados para encaminhamento de convite para participação na cotação de preços para apenas três empresas, todas sediadas na mesma região e com vínculos entre si. O envio das propostas comerciais das empresas Ativa Med e Via Care via e-mail à Prefeitura Municipal de Guarulhos/SP ocorreu na mesma data, com um intervalo de apenas três minutos, o que indica terem sido provavelmente enviadas pela mesma pessoa. 
	57. Constata-se a existência de vínculos entre as empresas convidadas a participar da cotação de preços. Os vínculos identificados entre as empresas Ativa Med Care e Via Care constaram do relatório de análise preliminar da contratação. Além de ambas as empresas se situarem no Município de Monte Mor/SP, verificou-se que:
	a) Carlos Henrique das Chagas, CPF XXX.155.798-XX, além de único sócio e contador da Ativa Med, é também contador da Via Care;
	b) João Luís Teixeira Villela, CPF XXX.063.197-XX, sócio da Ativa Med no período de 22/07/2013 a 18/05/2018, é sócio-administrador da Via Care desde 3/10/2019;
	c) apenas um mês após ter sido excluído do quadro societário da Ativa Med, João Luis Teixeira Villela passou a atuar como procurador da empresa, inclusive representando-a junto à Prefeitura Municipal de Guarulhos/SP.
	58. Cabe destacar que os indícios de conluio estão sendo analisados no TC Processo 039.542/2020-3. No presente caso, foram verificados indícios de falsidade documental no atestado de capacidade técnica apresentado pela Via Care para comprovação da qualificação técnica exigida pelo termo de referência da contratação, o que reforçou as suspeitas de que a empresa não possuiria condições adequadas para o cumprimento integral do contrato. Na presente contratação, a empresa apresentou atestado com informação de que teria prestado serviços antes de estar devidamente constituída. No atestado apresentado (peça 14) , foi atestado que a empresa prestou serviços desde 19/9/2019. Consta dos presentes autos a nota fiscal pelos serviços prestados (peça 87) . Assim, conforme análise realizada nos itens 23 e 24 desta instrução, foram verificados indícios de falsidade documental no atestado de capacidade técnica apresentado pela Via Care para comprovação da qualificação técnica exigida pelo termo de referência da contratação, o que reforçou as suspeitas de que a empresa não possuiria condições adequadas para o cumprimento integral do contrato. Verifica-se que o atestado de capacidade técnica de serviços prestados pela Via Care à Associação da Irmandade da Santa Casa de Misericórdia de Pacaembu relativos a plantões médicos realizados no Hospital Público Regional Dr. Abelardo Santos em Belém/PA apresenta irregularidades
	59. A jurisprudência deste Tribunal é no sentido de que apresentação de atestado com conteúdo falso é razão suficiente para declaração de inidoneidade de licitante pelo TCU, como no Acórdão 2179/2010-TCU-Plenário, da relatoria do Ministro-Substituto André Luís de Carvalho, Revisor: Ministro Walton Alencar Rodrigues, 25/8/2010. Nesse sentido, no item 70.8 da instrução de peça 48, a empresa Via Care Clínica Médica Ltda. foi alertada de que o Tribunal poderá, nos termos do art. 46 da mesma Lei, declará-la inidônea para participar, por até cinco anos, de licitação no âmbito da Administração Pública Federal. .
	60. Assim, com fundamento no art. 46 da Lei 8.443/1992, entende-se que cabe declarar a inidoneidade da empresa, pelo prazo de até 5 (cinco) anos, para participar de licitações na administração pública federal, bem como nos certames promovidos nas esferas estadual e municipal cujos objetos sejam custeados com recursos federais repassados por força de convênios ou instrumentos congêneres.
	61. Propõe-se rejeitar as razões de justificativa apresentadas pelo responsável, em relação aos itens 'a', 'b' ,'c' e 'd' da audiência, aplicando-lhe a multa prevista no art. 58, inciso III, da Lei 8.443/1992, c/c o art. 268, inciso II, do Regimento Interno do TCU. Além disso, entende-se que devem ser consideradas graves as condutas praticadas por José Mario Stranghetti Clemente, nos termos do art. 270, § 1º, do Regimento Interno do TCU. Assim, propõe-se inabilitá-lo para o exercício de cargo em comissão ou função de confiança no âmbito da administração pública, nos termos do art. 60 da Lei 8.443/1992, c/c os arts. 15, inciso I, alínea 'i', e 270, do Regimento Interno do TCU.
	62. Com fundamento no art. 46 da Lei 8.443/1992, cabe declarar a inidoneidade da empresa, pelo prazo de até 5 (cinco) anos, para participar de licitações na Administração Pública Federal, bem como nos certames promovidos nas esferas estadual e municipal cujos objetos sejam custeados com recursos federais repassados por força de convênios ou instrumentos congêneres, em razão de apresentação de atestado de capacidade técnica para comprovação de sua qualificação técnica necessária que indicava falsidade documental, em face de a data do citado atestado, 19/9/2019, ser anterior à data de abertura da empresa, que se deu em 3/10/2019.
	63. Entretanto, nova matriz de responsabilização, ajustada à presente análise, será anexada ao final desta instrução, considerando a proposta de converter os presentes autos em tomada de contas especial, nos termos do art. 47 da Lei 8.443/1992, do art. 252 do Regimento Interno/TCU e do art. 41 da Resolução-TCU 259/2014, constituindo-se processo específico, em decorrência da ocorrência observada no item 'd' da audiência realizada (peças 48, 49  e 53) , para realizar a citação  para realizar a citação de José Mário Stranghetti Clemente (CPF XXX.918.728-XX) , Rogério Watanuki Higashi (CPF XXX.173.208-XX) e da empresa Via Care Clínica Médica Ltda. (CNPJ 35.071.748/0001-60) , com fulcro no art. 12, inciso II, da Lei 8.443/1992 e no art. 202, inciso II, do Regimento Interno/TCU para apresentarem suas alegações de defesa e/ou recolherem, aos cofres do Fundo Nacional de Saúde, as quantias apuradas.
	64. Em virtude do exposto, propõe-se:
	64.1. conhecer da representação, satisfeitos os requisitos de admissibilidade constantes no art. 113, § 1º, da Lei 8.666/1993, c/c o art. 237, inciso VI e parágrafo único, do Regimento Interno/TCU, e no art. 103, § 1º, da Resolução-TCU 259/2014;
	64.2. no mérito, considerar a presente representação procedente;
	64.3. rejeitar as razões de justificativa apresentadas por José Mario Stranghetti Clemente (CPF XXX.918.728-XX) , em relação aos itens 'a', 'b', 'c' e 'd'  da audiência, aplicando-lhe a multa prevista no art. 58, inciso III, da Lei 8.443/1992, c/c o art. 268, inciso III, do Regimento Interno do TCU, fixando prazo de quinze dias, a contar da notificação, para que comprove, perante este Tribunal (art. 214, inciso III, alínea 'a', do RI/TCU) , o recolhimento da dívida aos cofres do Tesouro Nacional, atualizada monetariamente desde a data do presente acórdão até a do efetivo recolhimento, se for paga após o vencimento, na forma da legislação em vigor;
	64.4. autorizar, caso requerido, nos termos do art. 26 da Lei 8.443/1992, e do art. 217 do RI/TCU, o parcelamento das dívidas em até 36 parcelas, com a atualização monetária e os correspondentes acréscimos legais, esclarecendo ao responsável que a falta de pagamento de qualquer parcela importará no vencimento antecipado do saldo devedor, sem prejuízo das demais medidas legais;
	64.5. considerar graves as condutas praticadas por José Mario Stranghetti Clemente, nos termos do art. 270, § 1º, do Regimento Interno do TCU;
	64.6 inabilitar José Mario Stranghetti Clemente para o exercício de cargo em comissão ou função de confiança no âmbito da Administração Pública, nos termos do art. 60 da Lei 8.443/1992, c/c os arts. 15, inciso I, alínea 'i', e 270 do Regimento Interno do TCU;
	64.7. com fundamento no art. 46 da Lei 8.443/1992, declarar a inidoneidade da empresa Via Care Clínica Médica Ltda. (CNPJ 35.071.748/0001-60) , pelo prazo de até 5 (cinco) anos, para participar de licitações na Administração Pública Federal, bem como nos certames promovidos nas esferas estadual e municipal cujos objetos sejam custeados com recursos federais repassados por força de convênios ou instrumentos congêneres, em razão de apresentação de atestado de capacidade técnica para comprovação de sua qualificação técnica necessária que indicava falsidade documental, em face de a data do citado atestado, 19/9/2019, ser anterior à data de abertura da empresa, que se deu em 3/10/2019;
	64.8 converter os presentes autos em tomada de contas especial, nos termos do art. 47 da Lei 8.443/1992; do art. 252 do Regimento Interno/TCU; e do art. 41 da Resolução-TCU 259/2014, constituindo-se processo específico com as peças 1 e 5 a 185, em decorrência da ocorrência observadas nos itens 'a' e 'd' da audiência realizada (peça 53) , para realizar a citação de José Mario Stranghetti Clemente (CPF XXX.918.728-XX) , de Rogério Watanuki Higashi (CPF XXX.173.208-XX) e da empresa Via Care Clínica Médica Ltda. (CNPJ 35.071.748/0001-60, com fulcro no art. 12, inciso II, da Lei 8.443/1992 e no art. 202, inciso II, do Regimento Interno/TCU para apresentarem suas alegações de defesa e/ou recolherem, aos cofres do Fundo Nacional de Saúde, as quantias abaixo indicada, atualizadas monetariamente a partir da respectiva data até o efetivo recolhimento, abatendo-se, na oportunidade, as quantias eventualmente ressarcidas, na forma da legislação em vigor, que geraram a irregularidade demonstrada a seguir:
Irregularidades: 
	a) direcionamento da contratação da empresa Via Care Clínica Médica Ltda. pelo Município de Guarulhos/SP; em contrariedade ao art. 3º da Lei 8.666/1993 e aos arts. 4º-E e 4º-F da Lei 13.979/2020; e
 	b) ausência de comprovação de adimplemento integral das obrigações contratuais pela empresa em decorrência de pagamento por serviços não executados da unidade móvel tipo ônibus, em desacordo com o art.66 da Lei 8.666/1993;
	Data
	Valor original (R$) 
	Débito/Crédito

	20/3/2020
	294.195,00
	Débito

	22/4//2020
	294.195,00
	Débito

	23/7/2020
	294.195,00
	Débito

	20/8/2020
	294.195,00
	Débito

	3/12/2021
	294.195,00
	Débito

	Valor atualizado em 25/8/2022: R$ 1.756.603,38
	As condutas de cada responsável, bem com os respectivos nexos de causalidade e análise de culpabilidade constam da matriz de responsabilização em anexo a esta instrução
	64.9.	informar ao Município de Guarulhos/SP do acórdão que vier a ser proferido, destacando que o relatório e o voto que fundamentam a deliberação podem ser acessados por meio do endereço eletrônico www.tcu.gov.br/acordaos;
	64.10	encaminhar cópia da deliberação que vier a ser proferida a José Mario Stranghetti Clemente (CPF XXX.918.728-XX) , a Rogério Watanuki Higashi (CPF XXX.173.208-XX) e à empresa Via Care Clínica Médica Ltda. (CNPJ 35.071.748/0001-60) , bem como aos seus respectivos representantes legais;
	64.11.	encaminhar cópia da deliberação que vier a ser proferida ao Tribunal de Contas do Estado de São Paulo - TCE/SP e à Superintendência Regional da Polícia Federal em São Paulo.
	64.12.	comunicar ao ministro de Estado do Ministério da Saúde nos termos do art. 198, parágrafo único, do Regimento Interno/TCU, a conversão destes autos em tomada de contas especial;
	64.13.	comunicar a José Mario Stranghetti Clemente, a  Rogério Watanuki Higashi e à empresa Via Care Clínica Médica Ltda. (CNPJ 35.071.748/0001-60) , que foi autuado processo de TCE, ao qual está sendo apensado este processo, informando que os atos processuais subsequentes e a apreciação final da matéria se darão no novo processo, nos termos do art. 41, § 3º, da Resolução-TCU 259/2014."
	É o relatório.

José Américo Lombardi (107.319/OAB-SP), Cpassio Telles Ferreira Netto (107.509/OAB-SP) e outros, representando José Mário Stranghetti Clemente; Erika Coronha Benassi (276778/OAB-SP), representando Via Care Clinica Medica Ltda.

Não atuou

REPRESENTAÇÃO. CONTRATAÇÃO, SEM LICITAÇÃO, DE UNIDADES MÉDICAS MÓVEIS PARA REALIZAÇÃO DE EXAMES. MUNICÍPIO DE GUARULHOS/SP. AÇÃO PARA ENFRENTAMENTO À PANDEMIA DE COVID-19. FALTA DE ISONOMIA NOS CRITÉRIOS DE SELEÇÃO DA CONTRATADA. INDÍCIOS DE DIRECIONAMENTO E FRAUDE. NÃO COMPROVAÇÃO DA REALIZAÇÃO INTEGRAL DOS SERVIÇOS. CONVERSÃO DO PROCESSO EM TCE. CITAÇÃO DA EMPRESA E DOS AGENTES PÚBLICOS ENVOLVIDOS EM RELAÇÃO AO DÉBITO E AUDIÊNCIA EM RELAÇÃO AOS INDÍCIOS DE DIRECIONAMENTO E FRAUDE.

REPRESENTAÇÃO (REPR)

Esta representação foi autuada com a finalidade de apurar possíveis irregularidades ocorridas no âmbito do Contrato de Prestação de Serviços 702/2020-FMS, firmado por dispensa de licitação entre a Secretaria Municipal de Saúde de Guarulhos/SP e a empresa Via Care Clínica Médica Ltda., para locação de unidades móveis itinerantes, por meio de carreta e ônibus, adaptados com consultórios médicos e estrutura para realizar exames de ultrassom e tomografia, pelo valor final de R$ 2.750.000,00, custeados integralmente com recursos federais. 
2.	No curso do acompanhamento das aquisições públicas voltadas ao enfrentamento da Covid-19, exceto as efetuadas pelo Ministério da Saúde, atuado no TC Processo 016.687/2020-3, essa contratação chamou atenção por apresentar situação de risco, consubstanciada na existência de suspeitas de direcionamento da licitação, bem como de deficiências na pesquisa de preços.
3.	Em particular, verificou-se que não foram realizados procedimentos de pesquisa e cotação de preços pela Secretaria Municipal de Saúde de Guarulhos/SP. Apenas a empresa Via Care foi chamada pela secretaria a apresentar proposta comercial para a locação das unidades móveis, por dispensa de licitação.  Em todas as etapas da contratação o então Secretário Municipal de Saúde José Mario Stanghetti Clemente esteve presente, impulsionando o processo e subscrevendo praticamente todos os atos processuais, inclusive os de encaminhamento, de apresentação de justificativas técnicas e motivação para escolha do fornecedor, enquanto o normal seria emitir apenas os despachos decisórios. O próprio secretário, na autorização para celebração do contrato, em 20/3/2020, determinou expressamente que as medidas posteriores para a formalização do instrumento contratual deveriam se dar em caráter de urgência, todas ainda na mesma data. Não houve remessa do processo aos setores especializados da secretaria, para fins de avaliação técnica/financeira da proposta apresentada pela Via Care, bem como ao Departamento Jurídico/Procuradoria do Município visando o controle prévio e avaliação jurídica da legalidade da contratação.
4.	Após as primeiras diligências e com o auxílio do material obtido pela Secretaria do TCU em São Paulo (Sec-SP) junto à prefeitura municipal e ao Tribunal de Contas do Estado de São Paulo - TCE/SP, foi possível constatar a existência dos seguintes indícios adicionais de que a contratação como um todo foi irregular:
	i) a contratada foi aberta em 3/10/2019, cinco meses antes da contratação, nunca tendo sido antes contratada pelo município e sem qualquer experiência anterior em contratações públicas;
	ii) a empresa, instalada em uma sala de consultas na Associação Hospital Beneficente Sagrado Coração de Jesus em Monte Mor/SP, não dispunha de veículos próprios, nenhum empregado registrado nos sistemas governamentais, e estrutura física incompatível com o porte da contratação;
	iii) o atestado de capacidade técnica apresentado pela contratada para comprovar sua aptidão em prestar os serviços consignou que a empresa teria executado serviços de plantão médico de urgência e emergência no Hospital Regional Dr. Abelardo Santos, em Belém/PA desde 19/9/2019, data anterior à abertura da empresa, que se deu em 3/10/2019;
	iv) a fiscalização da execução do contrato, pela Secretária Municipal de Saúde, revelou que os serviços foram prestados de forma descontínua, conforme resumo feito pela unidade técnica:
	"a) nas medições realizadas em 17/4, 30/4, 7/5 e 16/5/2020, constatou-se que o ônibus estava sem profissionais e responsáveis para atendimento (peça 33) . 
	b) nas medições realizadas em 29/5, foi observada ausência de médico no local (laudo à distância) , falta de identificação da municipalidade e ausência de rampa de acesso e de água no banheiro do ônibus e ausência de técnico de radiologia no momento da visita; em 10/6, o ônibus encontrava-se fechado; em 19/6/2020, não foi visualizado médico no local, nem técnico de radiologia no ônibus (peça 34) .
	c) nas medições realizadas em 28/6, o ônibus se encontrava fechado, sendo informado por profissional que acompanhou a visita que o funcionamento ocorreria após às 12 horas; em 20/7, não foram visualizados médicos no local, técnico de radiologia e técnico no ônibus; em 30/7, não foi visualizada acessibilidade ao ônibus (peça 35, p. 11) .
	d) em 27/8/2020, não foi visualizado médico na carreta; em 7/8, não foram visualizados médicos no local (realização de laudo de tomografia à distância) e não havia técnico de radiologia no local; em 13/8/2020, não havia técnico de radiologia no local (peça 31, p. 7) ."
5.	Assim, nas duas etapas anteriores de instrução do feito foram realizadas audiências do Secretário Municipal de Saúde José Mario Stanghetti Clemente e oitivas da empresa contratada, para que apresentassem razões de justificativa em relação aos indícios de direcionamento e fraude à licitação.
6.	Após realizar a análise das últimas defesas dos envolvidos e em face dos novos elementos reunidos, que apontavam para a não execução integral do objeto da contratação, a unidade técnica formulou proposta de encaminhamento, em síntese, no sentido de:
	a) rejeitar as razões de justificativa apresentadas por José Mario Stranghetti Clemente, aplicando-lhe a multa prevista no art. 58, inciso III, da Lei 8.443/1992;
	b) inabilitar José Mario Stranghetti Clemente para o exercício de cargo em comissão ou função de confiança no âmbito da Administração Pública, nos termos do art. 60 da Lei 8.443/1992
	c) declarar a inidoneidade da empresa Via Care Clínica Médica Ltda. pelo prazo de até 5 (cinco) anos para participar de licitações na Administração Pública Federal, conforme previsão contida no art. 46 da Lei 8.443/1992;
	d) converter os presentes autos em tomada de contas especial, nos termos do art. 47 da Lei 8.443/1992, para que sejam citados solidariamente José Mario Stranghetti Clemente, Rogério Watanuki Higashi, gestor do contrato, e a empresa Via Care Clínica Médica Ltda. em relação ao prejuízo apurado.
7.	Não acredito que a solução proposta seja a mais adequada nesse momento, em termos processuais, como passo a explicar.
8.	Primeiro, não é uma boa estratégia agrupar na mesma decisão um juízo de mérito, referente à multa, inabilitação e inidoneidade dos envolvidos, com a adoção de medidas preliminares, a exemplo da conversão em TCE e citação. Esse modo de proceder pode levar a um descompasso processual que criará obstáculos à regular marcha de instrução do feito. Afinal, ao mesmo tempo, será aberto contraditório em relação aos novos indícios de irregularidade apurados e a matéria já apreciada poderá ser objeto de recursos. Como a análise dos novos elementos e do recurso é responsabilidade de unidades e relatores distintos, em face do princípio do duplo grau de jurisdição, apenas um desses temas poderá ser examinado por vez.
9.	Também não me parece adequado apartar, em uma tomada de contas especial autônoma, o exame do dano apurado, uma vez que os fatos associados tanto à eventual fraude como ao dano estão entrelaçados, sendo mais produtiva sua análise conjunta para evitar duplicação desnecessária de esforços.
10.	Por esses motivos, deixo de me pronunciar, neste momento, sobre as propostas de aplicação de multa e inabilitação do ex-Secretário Municipal de Saúde José Mario Stranghetti Clemente e de inidoneidade da empresa Via Care Clínica Médica Ltda., reservando-me para emitir meu juízo sobre esses temas apenas por ocasião do julgamento definitivo deste processo.
11.	Em consequência, passarei a analisar somente a proposta de conversão em TCE e citação dos envolvidos.
12.	A unidade técnica acabou se convencendo da existência de prejuízo ao erário ao tomar ciência dos apontamentos da equipe de fiscalização da Secretaria Municipal de Saúde. Entre abril e agosto de 2020, os fiscais da prefeitura foram treze vezes até o local onde estavam os veículos de exames, sendo que em onze vezes o ônibus encontrava-se fechado ou sem condições plenas de funcionamento, o que demonstra que os serviços foram prestados, no mínimo, de forma descontínua.
13.	Apesar de o panorama traçado pela fiscalização municipal apontar, de forma contundente, para o não cumprimento de boa parte do objeto contratado, não é possível, em face da natureza pontual e assistemática das vistorias, extrair um índice ou valor que traduza o percentual de inexecução contratual. Mesmo porque, existem relatórios de produtividade que indicam a realização de exames durante todo o período contratado e não dispomos, nos presentes autos, de elementos suficientes para inferir que as informações nele contidas sejam falsas.
14.	Não vejo, portanto, como adequado, o método utilizado pela unidade técnica para quantificar o débito, baseado no número de meses em que se acredita que o ônibus não tenha funcionado efetivamente.
15.	Por outro lado, não podemos esquecer que o principal indício de irregularidade que está sendo examinado neste processo é o de fraude. Verificou-se que a contratada não possuía porte e estrutura compatível com serviços. Essa hipótese é reforçada pelo fato de o objeto ter sido completamente subcontratado de outras empresas, como admite a própria Via Care Clínica Médica Ltda. Se a empresa não tinha condições de cumprir o objeto do contrato, não havia razão legítima para a sua escolha por dispensa de licitação, o que contamina e torna irregular toda a contratação.
16.	Quando a subcontratação integral do objeto ocorre subjacente a uma situação de fraude, o Tribunal entende haver evidente prejuízo ao erário, na medida em que a atuação da empresa intermediária era desnecessária e teve apenas o objetivo de se beneficiar indevidamente de parte dos recursos públicos. 
17.	Nestes casos, o débito pode der dimensionado a partir da diferença entre os valores dispendidos pela Administração e àqueles recebidos pelos efetivos prestadores do serviço, conforme se apreende do seguinte extrato obtido de nossa jurisprudência selecionada:
	"A subcontratação total do objeto, em que se evidencia a mera colocação de pessoa interposta entre a administração pública contratante e a empresa efetivamente executora (subcontratada) , é situação ensejadora de débito, o qual corresponde à diferença entre os pagamentos recebidos pela empresa contratada e os valores por ela pagos na subcontratação integral. Pelo débito respondem, em regime de solidariedade, a empresa contratada e os gestores que permitiram a subcontratação total."
	(Acórdão 5472/2022-TCU-Segunda Câmara, Relator: Ministro Antônio Anastasia e Acórdão 8220/2020-TCU-Primeira Câmara, Relator: Ministro Bruno Dantas, entre outros) 
18.	No caso em exame, a informação acerca dos valores que foram pagos às empresas proprietárias dos veículos foi fornecida pela própria Via Care, conforme contratos de peças 90 e 91, o que nos recomenda aceitá-la com cuidado e reserva. Porém, na ausência de outros elementos, que nos permitam retificar essa informação, daremos prosseguimento à instrução do feito com base nela.
19.	De acordo com os contratos de peças 90 e 91, a Via Care pagou R$ 200.000,00 mensais à Novha Consultoria em Gestão Empresarial pelo aluguel da carreta com o tomógrafo e R$ 230.000,00 mensais à Clínica Gestão de Saúde Birigui Ltda., pelo aluguel do ônibus com equipamento de ultrassom. Por outro lado, recebeu R$ 550.000,00 mensais da prefeitura de Guarulhos pelo uso dos mesmos equipamentos, o que representa um débito mensal de R$ 120.000,00, conforme tabela abaixo:
	Data
	Valor original (R$) 

	20/3/2020
	120.000,00

	22/4//2020
	120.000,00

	23/7/2020
	120.000,00

	20/8/2020
	120.000,00

	3/12/2021
	120.000,00

20.	Devem responder por esse prejuízo, de forma solidária a empresa Via Care Clínica Médica Ltda. e José Mario Stranghetti Clemente principal gestor responsável pela contratação.
21.	Falta ainda analisarmos a conduta do gestor do contrato, Rogério Watanuki Higashi.
22.	Conforme relatado pela unidade técnica, Rogério Watanuki Higashi atestou como integralmente realizados os serviços descritos nas notas fiscais (peças 123, 124, 126 e 127) , mesmo tendo conhecimento do resultado da fiscalização, que apontava para o inadimplemento parcial das obrigações contratuais.
23.	Trata-se de comportamento grave que só não conduz a responsabilidade solidária em relação ao prejuízo em face de nossa incapacidade de quantificar, de forma objetiva, o montante de serviços que deixaram de ser execução. Nesse contexto, deve ser chamado em audiência para que apresente razões de justificativa quanto a irregularidade apontada.
24.	Assinalo, por último, que, apesar de ser possível constatar pelo noticiário a existência de várias ações criminais atualmente em curso para investigar os mesmos fatos analisados nestes autos, as tentativas feitas até agora junto à Polícia Federal e ao Ministério Público Federal para colher subsídios aos nossos trabalhos não lograram êxito. Os órgãos nos informaram não terem registro de investigação no nome das empresas e pessoas que foram citadas.
25.	Só posso atribuir esse resultado a um equívoco de comunicação.
26.	No âmbito da Operação Covil-19, desenvolvida pela Polícia Federal para investigar, entre outras irregularidades, as associadas à locação de unidades móveis de saúde, já foram cumpridos 21 mandados de busca e apreensão de documentos, computadores e celulares, inclusive em Monte Mor, cidade onde está sediada a Via Care Clínica Médica Ltda.
27.	Além disso, o sócio da Via Care já teve sua prisão decretada no âmbito de outra ação da PF, a Operação Reditus. Essa operação investiga a atuação de organizações sociais (Instituto Panamericano de Gestão - IPG, Associação da Irmandade da Santa Casa de Misericórdia de Pacaembu, Instituto Nacional de Assistência Integral - INAI e Irmandade da Santa Casa de Misericórdia de Birigui) na administração de nove hospitais do Pará, inclusive, curiosamente do Hospital Regional Abelardo Santos, que foi quem forneceu o atestado de capacitação técnica apresentado pela empresa à prefeitura de Guarulhos/SP.
28.	Paralelamente, a Operação Raio-X da Polícia Civil Paulista e do MP/SP também estão investigando os mesmos fatos aqui narrados.
29.	Portanto, considero de suma importância que sejam reiteradas as solicitações feitas a essas corporações. Os elementos colhidos na esfera criminal poderão repercutir principalmente no cálculo do dano, realizado aqui de forma conservadora, e na individualização das responsabilidades. 
30.	Para que essa inciativa seja produtiva e traga benefícios a todos envolvidos, julgo pertinente que seja solicitada à Segecex que estabeleça a interlocução com os demais órgãos através dos nossos canais institucionais de colaboração.
	Assim, divirjo, pelos motivos acima expostos, da proposta de encaminhamento da unidade técnica e voto por que o Tribunal adote a minuta de acórdão que ora submeto à apreciação do Plenário.
TCU, Sala das Sessões, em 16 de novembro de 2022.
JORGE OLIVEIRA 
Relator